【裁判字號】    95,聲判,46
【裁判日期】    950824
【裁判案由】    聲請交付審判
【裁判全文】
臺灣板橋地方法院刑事裁定              95年度聲判字第46號
    聲  請  人  甲○○  男
   即告訴人）              .
    代  理  人  蕭倉澤律師
    被      告  乙○○
                丙○○
上列聲請人因被告等誣告等案件，不服臺灣高等法院檢察署95年
度上聲議字第2409號駁回再議之處分（原不起訴處分案號：臺灣
板橋地方法院檢察署95年度偵字第3716號），聲請交付審判，本
院裁定如下：
    主  文
聲請駁回。
    理  由
一、聲請意旨詳如附件聲請狀所載。
二、按告訴人不服上級法院檢察署檢察長或檢察總長認再議為無
    理由而駁回之處分者，得於接受處分書後10日內委任律師提
    出理由狀，向該管第1 審法院聲請交付審判；法院認為交付
    審判之聲請不合法或無理由者，應駁回之；刑事訴訟法第25
    8 條之1 、第258 條之3 第2 項前段，分別定有明文。依上
    述條文立法意旨，既係對於檢察官不起訴或緩起訴裁量權制
    衡之一種外部監督機制，法院僅就檢察官所為不起訴或緩起
    訴之處分是否正確加以審查，以防止檢察機關濫權，依此立
    法精神，法院就聲請交付審判案件之審查，所謂「得為必要
    之調查」，其調查證據之範圍，自應以偵查中曾經顯現之證
    據為限，不可就告訴人新提出之證據再為調查，亦不可蒐集
    偵查卷證外之證據，則法院就聲請交付審判案件之審查，所
    謂「得為必要之調查」，其調查證據之範圍，自應以偵查中
    曾顯現之證據為限，否則將與刑事訴訟法第260 條之再行起
    訴規定混淆不清（參照臺灣高等法院91年4 月25日第1 次刑
    事庭庭長法律問題研究會議決議意旨），合先說明。
三、本件聲請人告訴被告乙○○、丙○○涉犯誣告等案件，先經
    臺灣板橋地方法院檢察署檢察官認罪證不足，於95年2 月24
    日以95年度偵字第3716號處分不起訴在案；聲請人不服聲請
    再議《本院按：關於被告丙○○涉氾貪污治罪條例第11條第
    1 項行賄罪嫌部分，核其再議聲請為不合法，有臺灣高等法
    院檢察署95年6 月16日檢紀洪字第17371 號函可為參照，見
    95年偵字第3716號卷第20頁》，經臺灣高等法院檢察署檢察
    長於95年6 月12日以95年度上聲議字第2409號命令為駁回再
    議之處分，此經本院依職權調取前揭偵查卷證核閱無誤。茲
    聲請人堅指被告乙○○、丙○○涉犯誣告等罪嫌，聲請交付
    審判，是查，本院就偵查中曾經顯現之證據說明如下：
(一)、緣本件聲請人告訴意旨略謂：被告乙○○、丙○○父子均明
    知90年9 月20日上午7 時50分許，被告乙○○騎乘車號：UM
    E-470 號輕機車，行經臺北縣永和市○○路與永立路口時，
    與告訴人駕駛之車號：H2-871號營業小客車發生車禍，係因
    被告乙○○未依警員指示左轉之前，即擅自起步前行，又未
    行經交岔路口中心處即搶先左轉所致，詎被告丙○○竟基於
    使告訴人受刑事處分之意圖，教唆被告乙○○於90年9 月20
    日，向臺北縣政府警察局永和分局申告告訴人涉有過失傷害
    ，被告丙○○復為使承辦警員以前開罪嫌移送告訴人，竟購
    買飲料3 瓶向永和分局秀朗派出所戴震台、呂伯仁警員行賄
    。嗣告訴人雖經臺灣板橋地方法院檢察署檢察官以91年度偵
    字第14號起訴，然業為臺灣板橋地方法院以91年度交易字第
    269 號判決無罪，並由臺灣高等法院以92年度交上易字第59
    6 號判決駁回上訴確定在案，而認被告乙○○涉有刑法誣告
    罪嫌；被告丙○○則涉有刑法教唆誣告及貪污治罪條例行賄
    罪等罪嫌。
(二)、按犯罪事實應依證據認定之，無證據不得推定其犯罪事實，
    刑事訴訟法第154 條定有明文，而事實之認定，應依證據，
    如未能發現相當證據，或證據不足以證明，自不能以推測或
    擬制之方法，以為裁判基礎。又認定不利於被告之事實，須
    依積極證據，苟積極證據不足為不利於被告事實之認定時，
    即應為有利於被告之認定，更不必有何有利之證據。次按犯
    罪事實之認定，應憑證據，如未能發現相當證據，或證據不
    足以證明，自不能以推測或擬制之方法，為裁判基礎，此有
    最高法院40年臺上字第86號判例可參；至於認定犯罪事實所
    憑之證據，雖不以直接證據為限，間接證據亦包括在內，然
    而無論直接或間接證據，其為訴訟上之證明，須達於通常一
    般人均不致有所懷疑，而得確信其為真實之程度，始得據為
    有罪之認定，最高法院亦著有76年臺上字第4986號判例可資
    參照。第按刑法第169 條第1項 誣告罪之成立，以告訴人所
    訴被訴人之事實必須完全出於虛構為要件，若所告尚非全然
    無因，衹因缺乏積極證明，以致不能證明其所訴之事實為真
    實，縱被訴人不負刑責，而告訴人本缺乏誣告之故意，亦難
    成立誣告罪名（最高法院43年度臺上字第251 號、44年度臺
    上字第892 號等判例意旨參照）。質言之，刑法第169 條第
    1 項誣告罪之構成，須告訴人所訴事實全係虛捏偽造者，且
    須具有意圖他人受刑事或懲戒處分之要件，始足相當，如其
    報告目的，僅在求判明是非曲直，並無使人受刑事或懲戒處
    分之請求，縱所訴事實因欠缺積極證據而不能證明其係存在
    ，對於被訴之人為無罪判決者，告訴人是否因此即構成誣告
    罪，尚應就其有無虛構誣告之故意以為斷，並非當然可以誣
    告罪相繩（最高法院55年度臺上字第888 號、59年度臺上字
    第581 號判例意旨參照）。
(三)、經查：
１、本件被告乙○○有於90年9 月20日上午7 時50分許，騎乘車
    號：UME-470 號輕機車，行經臺北縣永和市○○路與永利路
    之交岔路口處，與聲請人甲○○駕駛之車號：H2-871號營業
    小客車發生撞擊，嗣經臺北縣警察局（現改制為臺北縣政府
    警察局）永和分局員警到場處理，並分別製作被告乙○○、
    聲請人甲○○之詢問筆錄等情節，有各該警詢筆錄、臺北縣
    政府警察局永和分局製作之道路交通事故調查報告表、道路
    交通肇因研判表、交通事故案件自首調查表及處理交通事故
    現場照片等附卷可憑（參臺灣板橋地方法院檢察署91年偵字
    第14號影卷第4 至7 頁、第9 至16頁），且上開事實，亦為
    被告乙○○及聲請人所不爭執，足悉本件被告乙○○與聲請
    人確有於如上時、地，發生車輛碰撞交通事故之事實。又前
    述交通事故發生後，被告乙○○於90年9 月20日為警製作詢
    問筆錄時，暨於91年1 月11日檢察官偵查訊問中，均明白表
    示就聲請人駕駛車號：H2-871號營業小客車，與其所騎乘UM
    E-470 號輕機車發生碰撞，致生本件交通事故之事實，對聲
    請人提出過失傷害告訴，並出具90年9 月20日天主教耕莘醫
    院永和分院乙診字第007956號乙種診斷證明書以為證明，亦
    有其警詢、偵查訊問筆錄暨診斷證明書等影本在卷可參（同
    前偵查影卷第7 至8 頁、第21頁），可知被告乙○○確有向
    具偵查犯罪權限之警察、檢察官，申告聲請人涉犯過失業務
    傷害罪嫌之事實。
２、繼以，被告乙○○告訴聲請人涉犯過失業務傷害部分，前經
    臺灣板橋地方法院檢察署檢察官以91年度偵字第14號偵查起
    訴，由本院於92年10月15日以91年度交易字第269 號刑事判
    決聲請人無罪，嗣檢察官不服，依職權提起上訴，經臺灣高
    等法院於93年1 月20日以92年度交上易字第596 號判決駁回
    上訴確定，均有前揭判決書附於95年度偵字第3716號卷內足
    稽（參該偵查卷第8 至14頁），聲請人因認被告乙○○所為
    如上業務過失傷害告訴，涉犯誣告罪嫌；被告丙○○則涉教
    唆誣告罪嫌。是本案應予究明者，乃被告乙○○所訴聲請人
    涉犯業務過失傷害事實，是否全然係虛捏偽造，而具誣告聲
    請人犯罪之故意？又被告丙○○有無涉犯教唆誣告罪嫌？
３、按告訴人之告訴，固係以使被告受刑事追訴為目的，惟其申
    告之實質意義，乃在於請求法院判斷是非曲直，且告訴人所
    為陳述是否與事實相符，法院仍應調查其他必要之證據以資
    審認，故在告訴人指訴被告涉嫌犯罪之場合，除告訴人所述
    情由外，尚須結合其他旁證，始足為認定被告有無告訴人所
    指犯罪事實之依據。因此，如告訴人指訴內容，係出於誤會
    或懷疑有此事實而為申告，尚非全屬憑空偽造，僅告訴人之
    陳述暨所本之其餘旁證，尚不足達到通常一般人均不致有所
    懷疑，而得確信為真實之程度，因認被訴人所涉犯罪不足以
    證明，為無罪判決者，猶不得遽認告訴人即有誣指被訴人犯
    罪之故意，率以刑法誣告罪相繩。
４、是據，被告乙○○於91年偵字第14號過失業務傷害一案為警
    詢問暨檢察官偵查訊問時，分別指訴以：「於90年9 月20日
    7 時50分許，在永和市○○路與永利路口，我駕輕機車號UM
    E-470 由永貞路欲左轉往永利路方向行駛，與甲○○駕駛營
    小客H2-871號由永貞路直行，不慎發生擦撞，致倒地手部腳
    部有擦傷。」（90年7 月20日詢問筆錄，參91年偵字第14號
    影卷第7 頁）；「告甲○○傷害。90年9 月20日早上7 點50
    分，我從永貞路轉永利路，．．．，我打方向燈左轉，我有
    聽到喇叭聲，被告就從我後面撞到我。」、「我被撞到就人
    車倒地，往左倒，左半身受傷。」（91年1 月11日偵查筆錄
    ，同上影卷第21頁）、「是我剛起步，他【本院按：指甲○○】從後面撞我，我機車和他的計程車碰撞，我還因此倒地
    受傷。」（91年3 月27日偵查筆錄，同上影卷第35頁），則
    依被告乙○○所為如上指訴聲請人涉有過失業務傷害內容，
    固有陳述以「發生擦撞」、「從我後面撞到我」等情詞，惟
    細究其本意，仍係就被告乙○○騎乘車號：UME-470 號輕機
    車，有於如上時、地，與聲請人駕駛之車號H2-871號營業小
    客車發生碰撞，致生本件交通事故，且使其受有手部、腳部
    等傷害之基礎事實以為申告，尚非虛捏假造，杜撰情詞，而
    意圖使聲請人受刑事處分。況且，被告乙○○所為如上語詞
    ，係懷疑聲請人有涉犯業務過失傷害刑責之事實，本於請求
    判明是非曲直目的，並依其於碰撞發生時之親歷觀感，陳述
    有關前開交通事故發生緣由、過程暨車輛碰撞情狀等內容，
    此亦據被告乙○○於94年10月14日偵查詢問時，供述略謂：
    「我認為是余【院按：指聲請人甲○○】開車撞到我的，所
    以才會告他，而且有這個事實」（參94年交查字第1260號卷
    第35頁）、「當時車禍一發生的時候，我們就提出告訴，而
    且我認為交通事故責任在於余先生。」（參同上偵卷第36頁
    ），足認被告乙○○係基於聲請人就前開交通事故應負責任
    之認知，於該交通事故發生後，即提出聲請人涉犯業務過失
    傷害告訴；而被告乙○○告訴聲請人涉有過失犯行之情詞，
    或係事故發生僅在瞬息間，或係時間經過，記憶稍有不及，
    致其所為稱述內容可能前後不一，非謂被告乙○○即係意圖
    構陷聲請人犯罪而憑空捏造不實內容申告，自難認被告乙○○有何虛偽不實陳述，藉以誣攀聲請人犯罪之行為。
５、其次，被告乙○○指訴聲請人甲○○涉犯業務過失傷害罪一
    案，經臺灣板橋地方法院檢察署檢察官以91年度偵字第14號
    ，採認被告乙○○於警詢、偵查之指訴、診斷證明書、臺北
    縣政府警察局永和分局攝得之肇事現場及車損照片4 幀、道
    路交通事故調查報告表暨證人即當時在現場指揮交通之警員
    戴震台之證述等為其論據，提起公訴，有該起訴書在卷足考
    ，亦可證被告乙○○指訴聲請人甲○○涉有業務過失傷害罪
    嫌一事，並非全然出於虛捏不實陳述。第者，聲請人被訴涉
    犯業務過失傷害一案，經本院以92年10月15日91年度交易字
    第269 號判決聲請人無罪後，嗣檢察官不服，職權提起上訴
    ，復由臺灣高等法院於93年1 月20日，以92年度交上易字第
    596 號為無罪之判決，觀諸前揭判決所據證據、理由，乃係
    審酌聲請人稱以：係被告乙○○違規欲左轉，從慢車道過來
    撞到伊車，當時伊在內線行駛，並無過失等語，暨證人戴震
    台於偵查中具結證述以：「（90年9 月20日上午7 時50分有
    無在永貞路和永利路口指揮交通？）有。因路段車流量大，
    今先指揮對向車輛停止，後讓本向車道先行，但是燈號如何
    不清楚。機車也可直接左轉。當時有聽到碰一聲才轉頭看到
    發生碰撞，當時我沒有指揮機車左轉。（有無看到誰撞誰？
    ）沒親眼看到。」等語（參91年偵字第14號影卷第59頁），
    又依卷附臺北縣政府警察局永和分局拍攝之肇事現場及車損
    照片4 幀（參同上偵查影卷第13至16頁），且被告乙○○亦
    無提供其機車其他部位車損資料供為檢察官或法院參酌，乃
    綜合判斷認定本件車禍係被告乙○○騎乘機車欲左轉而自右
    側撞及聲請人之H2-871號營業小客車為肇事原因，聲請人並
    無「未注意車前狀況」之肇事因素，未涉過失犯行等情節，
    亦有各該判決書附卷可稽，是據上所述，聲請人被訴涉犯業
    務過失傷害一案，獲致無罪判決確定，係在於法院綜據偵查
    卷附上開證據資料等互為參析審認結果，並無積極證據足資
    認定聲請人駕駛車輛有何過失或違規情事，尚無從證明聲請
    人被訴所涉犯行，仍不得以之謂被告乙○○所為如上申告內
    容，即係完全出於虛偽杜撰而故陷聲請人於罪，猶難認被告
    乙○○有何誣告聲請人之故意。
６、又，聲請人指訴以：被告乙○○違反道路交通安全規則第10
    2 條之規定，應負過失責任，仍對聲請人提出業務過失傷害
    告訴，顯有誣告故意一節，經查，依臺灣高等法院92年度交
    上易字第596 號判決理由欄之三、(四)所載，被告乙○○固於
    該院審理中坦承：其係未到達交岔路口中心處即左轉等語（
    見95年偵字第3716號卷第13頁），而據當時指揮交通員警戴
    震台於偵查時結證內容，可知本件交通事故發生之交岔路口
    、即臺北縣永和市○○路與永利路口，機車可直接左轉，如
    遇交通警察指揮與燈光號誌並用時，以交通警察之指揮為準
    ；至道路交通安全規則第102 條第2 款、第4 款則規定，「
    轉彎車應暫停讓直行車先行」、「左轉彎時，行至交岔路口
    中心處左轉」，因此，該院合議庭乃綜合判斷被告乙○○未
    依上開規定左轉，致不慎與聲請人所駕駛汽車發生擦撞，為
    本件交通事故發生之肇事原因。惟以，被告乙○○告訴聲請
    人涉有過失犯行，乃係本件交通事故發生後，其懷疑聲請人
    有過失傷害事實，始為申告，雖由臺灣高等法院綜合警詢、
    偵查所得證據資料審酌判斷結果，認為被告乙○○有上述肇
    事原因，仍不得據此反向推測被告於90年9 月20日，對聲請
    人提出過失傷害告訴一事，即係具備誣告聲請人之故意。聲
    請人執以前詞，指訴被告乙○○關於旨揭交通事故過失傷害
    告訴之提出，係為誣陷聲請人犯罪，容或誤會。
７、又聲請人認為被告丙○○涉犯教唆被告乙○○誣告一事，業
    據被告丙○○於偵查中，供述以：我兒子【院按：即被告乙○○】提出告訴後，我有幫兒子處理，後來我兒子去當兵，
    這事才由我全權處理，我兒子說是余【即聲請人甲○○】撞
    他的，而且現場圖看起來也是如此，我沒有教唆，是我兒子
    自己提出告訴等語（參94年交查字第1260號卷第36頁），核
    與被告乙○○偵查供述略謂：「這是我和余【指聲請人甲○○】的事情，是我提出告訴，與我父親無關，後來是因為我
    去當兵，我父親才幫我去法院開庭。」等內容（參同上交查
    卷第35至36頁），互核亦均屬相符，可認被告丙○○係於被
    告乙○○提出本件過失傷害告訴後，始受乙○○所託代為處
    理，尚無悖於社會通常之人所具合理觀念。況且，遍查全卷
    資料，除聲請人所為如上指訴內容，並無其他積極證據足可
    證明被告丙○○確如聲請人所稱，有教唆被告乙○○誣告犯
    罪之情事，自不得以聲請人之唯一指訴，遽認被告丙○○涉
    有教唆誣告罪嫌而強令其擔負刑責。
８、聲請人復以：被告丙○○於90年9 月20日本件交通事故發生
    後，竟於同日上午10時許，購買飲料交付臺北縣政府警察局
    永和分局秀朗派出所之承辦員警，賄賂車禍處理警員，而認
    被告丙○○另涉貪污治罪條例行賄罪嫌部分，經查：
    (1)、按貪污治罪條例第11條第1 項行賄罪之規定，係謂對於
        該條例第2 條所稱公務人員，關於違背職務之行為，有
        交付賄賂之意思暨行為者。而被告丙○○於偵查中，固
        坦述以：當時伊口渴買了4 、5 瓶飲料，禮貌上也請在
        場的警員喝等語（見94年交查字第1260號卷第36頁），
        惟其堅詞否認有何行賄意思，復觀諸全卷所附資料，亦
        無積極證據足資認定被告丙○○於本件交通事故發生時
        ，有對於依據法令從事公務之承辦員警戴震台、呂伯仁
        2 人，關於違背職務之行為交付賄賂行為之事實。
    (2)、次依聲請人告發上開交通事故承辦員警戴震台、呂伯仁
        涉犯貪污治罪條例一案，前經臺灣板橋地方法院檢察署
        檢察官以94年偵字第13956 號偵查後，因認承辦員警戴
        震台、呂伯仁2 人，於辦理91年偵字第14號業務過失傷
        害案件時，並無何缺漏或登載不實等違背職務之瀆職行
        為，而為不起訴處分，有該不起訴處分書在卷足憑（參
        94年交查字第1260號卷第38至40頁）。
    (3)、是據前述，被告丙○○固有購買飲料，意欲招待承辦員
        警戴震台、呂伯仁一情，然而，遍查全卷，既無從證明
        被告丙○○有何交付賄賂之意思及行為，且本件交通事
        故承辦員警戴震台、呂伯仁於辦理91年偵字第14號業務
        過失傷害案件時，亦無任何違背職務之行為，則被告丙○○如上舉措，顯與貪污治罪條例第11條第1 項規定構
        成要件不符，自難以該罪相繩。
四、因據前述意旨，檢察官於原偵查程序中，就被告乙○○、丙○○分別於偵查時所為供述，並稽以91年偵字第14號聲請人
    被訴業務過失傷害案卷附證據、告訴人所提其他各該證據，
    復依臺灣板橋地方法院檢察署94年偵字第13956 號瀆職案卷
    偵查所得證據，相互稽核審酌因認被告乙○○所涉誣告罪嫌
    、被告丙○○所涉教唆誣告暨貪污治罪條例行賄罪嫌等，犯
    罪嫌疑均屬不足，而為不起訴處分，其所踐行之偵查作為，
    以及本於偵查程序所得證據，認定事實，難認為有何違法或
    不當之處。是原檢察官所為偵查及臺灣高等法院檢察署之審
    核，核與經驗論理法則並無違背，聲請所指容或誤會。
五、綜上論證，原偵查、再議機關依偵查所得證據，認為被告乙○○、丙○○，其等犯罪嫌疑均屬不足，而先後為不起訴處
    分及再議駁回處分，核無不合；聲請人猶執陳詞，質疑原偵
    查、再議機關認定事實有誤，聲請交付審判，為無理由，應
    予駁回。
據上論斷，應依刑事訴訟法第258 條之3 第2 項前段，裁定如主
文。
中    華    民    國    95    年    8     月    24    日
                  刑事第2 庭審判長法  官  李麗玲
                                  法  官  張兆光
                                  法  官  黎錦福
上列正本證明與原本無異。
本裁定不得抗告。
                                  書記官  蔡麗春
中    華    民    國    95    年    8     月    24    日


司法院資訊處製作；財團法人民間司法改革基金會備份。
